臺灣臺中地方法院民事裁定
111年度家親聲字第1052號
聲  請  人  乙○○ 
            丙○○ 
共同代理人  周志一律師(法扶律師)
相  對  人  甲○○  
上列當事人間聲請免除扶養義務事件，本院裁定如下：
    主  文
一、聲請人對相對人之扶養義務均應予免除。
二、程序費用由相對人負擔。
    理  由
一、聲請意旨略以：
(一)相對人甲○○對於聲請人乙○○、丙○○自幼即未有扶養之事實。
    於聲請人乙○○讀幼稚園時，相對人沒有固定工作，亦不願意
    去找尋工作機會，卻成天在外頭賭博，沾染賭博之惡習，幾
    乎不曾回家，聲請人在家裡見到相對人的次數屈指可數。家
    中的經濟只能依靠聲請人之母親獨立維持，母親為了照顧尚
    且年幼的聲請人，僅能一人同時身兼兩份工，白天在自助餐
    店打工、洗碗，晚上則到住家附近的熱炒店兼差。然而，相
    對人不僅對聲請人之母親為了扶養年幼的子女而辛勞工作視
    若無睹，更是屢屢向聲請人之母親討錢用以賭博，倘若討不
    到錢便會大聲斥责，常有衝突。相對人除不務正業外，更是
    經常飲酒、發酒瘋，甚至有家暴的情形發生，造成已遥遥欲
    墜的家庭關係更加岌岌可危。
(二)復於聲請人母親懷胎聲請人丙○○時，將平時辛苦工作所賺取
    的微薄薪资儲蓄起來，以便之後生產時使用，惟相對人不僅
    對身懷六甲的妻子未行照料，甚且把將来用作生產的費用花
    光殆盡，不久相對人便入監服刑，徒留母親一人一肩扛起照
    顧兩名年幼兒女之重擔。於聲請人丙○○一兩歲時，因生病而
    持續發高燒，聲請人之母親甚至必須跟親友籌借金錢才能付
    得出醫療費用。随後聲請人之母親於民國82年，向法院訴請
    離婚，經該案承審法官查明：「被告（甲○○）未離家之前即
    不盡其義務，而將所得耗盡於賭博之不正當慣行…顯已構成
    惡意遣棄情事…」等情，而准予兩造離婚。相對人於離婚之
    後，對於聳請人二人之生活依然不聞不問，聲請人二人於國
    、高中時，為了減輕母親的負擔，即自行到外頭打工以繳付
    學費，並貼捕家用，此有聲請人比一般人更早即開始累積之
    「工作年資」紀錄文件為證。
(三)綜上以觀，可知於聲請人二人年幼之際，均是母親含辛茹苦
    將渠等拉拔成長，相對人身為人夫、人父，卻未曾盡其對妻
    、女應盡之義務，長期無正當理由而未盡其應扶養聲請人暨
    家庭之義務、且情節重大，聲請人爰聲請得免除對其之扶養
    義務。
二、相對人答辯意旨略以：伊有扶養聲請人到20、30歲，伊做雜
    工，賺的錢有拿回去 ，有拿錢給伊太太等語。
三、按直系血親相互間互負扶養之義務；負扶養義務者有數人時
    ，直系血親卑親屬為第一順位扶養義務人；受扶養權利者，
    以不能維持生活而無謀生能力為限。前項無謀生能力之限制
    ，於直系血親尊親屬不適用之，民法第1114條第1款、第111
    5條第1 項第1款、第1117條定有明文。次按受扶養權利者有
    下列情形之一，由負扶養義務者負擔扶養義務顯失公平，負
    扶養義務者得請求法院減輕其扶養義務：一、對負扶養義務
    者、其配偶或直系血親故意為虐待、重大侮辱或其他身體、
    精神上之不法侵害行為。二、對負扶養義務者無正當理由未
    盡扶養義務。受扶養權利者對負扶養義務者有前項各款行為
    之一，且情節重大者，法院得免除其扶養義務。前二項規定
    ，受扶養權利者為負扶養義務者之未成年直系血親卑親屬者
    ，不適用之，民法第1118條之1 亦定有明文。
四、查：相對人為聲請人之父親，有戶籍謄本在卷可稽，堪以認
    定。又依相對人稅務電子閘門財產所得調件明細表，可知相
    對人名下有汽車2部，財產總額為0，108、109、110年度所
    得給付總額均為0元等情，足認相對人顯有不能以自己之財
    產及勞力所得以維持生活之情，是揆諸前揭規定，聲請人對
    於不能維持生活之相對人即負有扶養義務。聲請人復主張相
    對人並未盡扶養聲請人之義務，並經證人林家鋒到院結證稱
    :聲請人家庭負擔都是伊二姐在負擔，伊聽二姊說都是二姐
    在負擔家計，早上在自助餐上班，晚上在熱炒店打雜，小孩
    生活支出都是二姐在負擔，房子是租的，他們住在三重。相
    對人說有養聲請人很多年，是不太可能，伊二姐有跟伊講過
    ，相對人一回來就是要錢，要不到就會喝酒發酒瘋，會打小
    孩。相對人離婚前好像都沒有固定工作，回來就是要討錢，
    喝酒就會打人。你二姐與相對人共同生活好像沒有幾年。相
    對人賺的錢沒有拿回家裡，都是靠我二姊○○○賺錢在養家等
    語。顯見，相對人並未扶養聲請人，所賺的錢都是供己花用
    ，聲請人家庭費用都是聲請人之母○○○一人負擔。本院審酌
    上情，認相對人在聲請人亟須父親扶養與照顧之際，無正當
    理由未盡扶養義務，情節顯屬重大，由聲請人負擔扶養義務
    ，顯失公平，故聲請人主張依民法第1118條之1第2項規定，
    請求免除對相對人之扶養義務，即屬有據，應予准許。
五、依家事事件法第97條，非訟事件法第21條第2 項，民事訴訟
    法第95條、第78條，裁定如主文。
中　　華　　民　　國　　111 　年　　12　　月　　5 　　日
                  家事法庭    　法  官  陳忠榮
以上為正本係照原本作成。
如對本裁定抗告，須於裁定送達後10日之不變期間內，向本院提
出抗告狀。
中　　華　　民　　國　　111 　年　　12　　月　　5 　　日
                                書記官  黃佳莉